臺灣臺北地方法院刑事判決　　　　　　　　　　　　　　九十年度自字第八六八號
　　自　訴　人　丙○○
　　　　　　　　乙○○
　　　　　　　　甲○○
　　共　　　同
　　代　理　人　陳淑貞律師
　　被　　　告　丁○○
　　　　　　　　戊○○
　　共　　　同
　　選任辯護人　陳尚義
右列被告等因損害債權案件，經自訴人提起自訴，本院判決如左：
    主  文
丁○○、戊○○均無罪。
    理  由
一、自訴意旨略以：被告丁○○、戊○○於民國八十一年間，買受坐落臺北市○○○
    路六十七巷一五０弄三十一號房屋四樓後，在該屋頂擅自搭蓋違建出租，經該址
    一、二、三樓住戶、即自訴人丙○○、乙○○、甲○○向本院簡易庭先後提起請
    求返還共有物、請求排除侵害訴訟，均經獲勝訴判決確定，而上開判決之訴訟費
    用額裁定，亦分別於八十八年七月二十八日、八十九年四月十一日確定而取得執
    行名義，被告丁○○、戊○○竟共同基於犯意之聯絡，由被告丁○○在八十九年
    四月二十八日將該房屋辦理「夫妻更名登記」與被告戊○○，而損害自訴人等之
    債權。後自訴人等另行向本院民事庭起訴請求被告丁○○返還不當得利，經判決
    命被告應給付自訴人各二十一萬元，自訴人等為保全此部分之債權，再以被告二
    人為相對人，向本院民事庭聲請供擔保為假執行獲准在案，該裁定於九十年十月
    十三日做成，自訴人等於同月三十日收受送達，旋欲辦理供擔保為假執行之程序
    ，被告二人竟不知悔改，立即再基於共同犯意之聯絡，由被告戊○○將所該房屋
    四樓部分出賣與第三人刁景輝，並於同年十月三十一日完成移轉登記，而再次損
    害自訴人等之債權。因認被告丁○○、戊○○共同涉有刑法第三百五十六條之損
    害債權罪嫌云云。
二、按「犯罪事實應依證據認定之，無證據不得推定其犯罪事實。」、「不能證明被
    告犯罪或其行為不罰者，應諭知無罪之判決。」刑事訴訟法第一百五十四條、第
    三百零一條第一項分別定有明文；又「認定犯罪事實所憑之證據，雖不以直接證
    據為限，間接證據亦包括在內；然而無論直接或間接證據，其為訴訟上之證明，
    須於通常一般之人均不致有所懷疑，而得確信其為真實之程度者，始得據為有罪
    之認定」、「犯罪事實應依證據認定之，所謂證據，須適於為被告犯罪事實之證
    明者，始得採為斷罪資料。」最高法院五十三年臺上字第二七五０號、七十六年
    臺上字第四九八六號亦分別著有判例可資參照。訊據被告丁○○、戊○○均堅詞
    否認有何自訴人等所指犯行，均辯稱：其等所買受之上開房屋，本來就蓋有違建
    ，而自從買受該屋之後，自訴人等就不斷對之提出民、刑事訴訟，使他們不堪其
    擾，所以早有賣屋之舉動，並非等到前揭民事訴訟敗訴之後，才開始要賣屋，而
    且，右開返還不當得利訴訟，在渠等賣屋時根本尚未確定，而所謂假扣押之裁定
    ，則根本未受合法送達，自訴人等並未取得執行名義，不符合刑法損害債權罪之
    要件。而就上述二個訴訟費用額之裁定，雖然自訴人的確是在被告丁○○移轉該
    房屋給被告戊○○前就對被告丁○○取得訴訟費用額之執行名義，但是該二個執
    行名義總計不過新臺幣（下同）四萬七千八百零六元，被告豈會為侵害區區數目
    之債權而賣掉整個房子；況且自訴人甲○○取得之訴訟費用額執行名義，已分別
    將被告丁○○之股票及於臺南地區之十筆土地查封在案，其價值超過千萬元，被
    告等又何能損害到自訴人等之債權等語。經查：右址房屋係被告丁○○於八十九
    年四月二十八日贈與被告戊○○、同年五月九日登記生效，嗣後被告戊○○復於
    九十年十月八日與案外人刁景輝訂立買賣契約，同月三十一日辦妥移記生效，此
    有該屋之建物登記謄本二份附卷可按；則：
    （一）被訴侵害不當得利債權部分：自訴人等請求被告丁○○返還不當得利事件
          ，係經本院民事庭於九十年九月六日判決被告丁○○應各給付丙○○、林
          木虎、甲○○（即自訴人）二十一萬元，此有本院八十九年度訴字第一四
          ０五號判決繕本附卷可參，該判決迄今尚未確定，此節自訴人亦不諱言，
          如此，在被告丁○○、戊○○處分該屋之生效時間八十九年五月九日、九
          十年十月三十一日，該不當得利債權並無執行名義存在，被告丁○○客觀
          上顯不該當「債務人」、「於受強制執行之際」等要件，被告二人自無共
          犯侵害債權罪之餘地，自訴人等所舉之證據，並不適於為被告二人此部分
          犯罪事實之認定。
    （二）九十年度裁全字第九七五七號假扣押裁定部分：自訴人甲○○對前開返還
          不當得利勝訴部分，以被告丁○○、戊○○二人為債務人，向本院民事庭
          聲請供擔保為假執行獲准，該裁定經本院於九十年十月二十三日作成，有
          九十年度裁全字第九七五七號裁定影本在卷足憑；而假扣押裁定一經做成
          ，即生效力，成為強制執行法第四條第一項第二款規定之執行名義，就被
          告戊○○處分該屋之時，客觀上被告二人該當「於受強制執行之際」無訛
          ，被告二人所辯：「未收受裁定，自訴人沒有取得執行名義」云云，並不
          足採；惟刑法損害債權罪之成立，除客觀上行為人處分財產時點，係在其
          債權人取得強制執行名義後，強制執行程序尚未終結前之期間外，主觀上
          行為人必須出於損害債權人債權之意圖始克當之；被告丁○○八十一年十
          月二十四日買受前開房屋後，因該屋頂樓加蓋之違章建築等問題，與自訴
          人等迭生糾紛，自訴人由八十二年開始，先後分別對被告二人提起上述民
          事訴訟，與竊佔罪、本件損害債權自訴，此不惟被告二人所辯稱，自訴人
          亦為相同之陳述，並有前開各民事判決、裁定影本、被告丁○○之臺灣高
          等法院檢察署刑案紀錄簡覆表附卷可證，再衡情被告二人若果意圖損害自
          訴人等之債權，渠等當可將名下之財產均予處分、隱匿或毀壞，而非僅由
          被告戊○○將上開房屋出賣、使自訴人等仍有對被告二人其餘土地、股票
          、賣屋價金等財產執行之機會；被告二人辯稱是因為自訴人等一再對之興
          訟，方持續有賣屋之舉動，並無損害債權之意圖等語，符合情理，可堪採
          信。
    （三）被訴侵害訴訟費用債權部分：自訴人等與被告丁○○間請求返還共有物及
          請求排除侵害民事訴訟，先後經本院簡易庭以八十三年度簡上字第三四九
          號、八十七年度北簡字第九０號判決被告丁○○敗訴確定，而該二訴訟之
          訴訟費用額裁定亦依序分別經最高法院、本院簡易庭於八十六年四月十日
          、八十九年三月二十三日以八十六年度台簡抗字第二八號、八十九年度北
          簡聲字第九０號裁定，前者於裁定同日確定（自訴人誤為八十八年七月二
          十八日確定），後者於八十九年四月十一日確定，此有上開二裁定及其確
          定證明書附卷可參。此二確定裁定，屬於強制執行法第四條第一項第二款
          之執行名義，前開房屋，被告丁○○於八十九年四月二十八日贈與被告曾
          玲香、同年五月九日生效，被告戊○○復於九十年十月八日與案外人刁景
          輝訂立買賣契約，同月三十一日移轉登記生效已如前述，被告丁○○、曾
          玲香前後所為處分財產行為，雖均該當「於受強制執行之際」，然此二確
          定裁定之債務人均為被告丁○○，被告戊○○並非債務人，自訴人雖訴稱
          該房屋雖登記為被告戊○○所有，然實際上均由被告丁○○全權處分，出
          賣該屋亦係由被告夫妻為損害債權共同計劃云云，然並未提出任何積極證
          據證明，自訴人等空言如此，實難遽採；至於被告丁○○將該房屋贈與被
          告戊○○之行為，亦難認被告丁○○有損害自訴人等債權之意圖，其理由
          除前揭（二）中所述外，復依經驗法則，若謂被告丁○○意圖損害自訴人
          等四萬七千八百零六元之訴訟費用額債權，甘負擔高過此金額數倍之契稅
          、土地增值稅等稅額贈與該屋予被告戊○○，實難使通常一般之人均不致
          有所懷疑，而得確信其為真實。
    （四）末查，被告二人與自訴人間糾紛逾時八年已如前述，且自訴人甲○○亦於
          本院調查時陳稱：「我們的房子被告把我弄得漏水，到目前為止還沒有修
          好，我認為他把我的房子弄壞沒有修好，就是造成我的損害，現在他以為
          把房子賣給別人他就沒有事情了。」（本院九十年十二月二十五日訊問筆
          錄第四頁第五行以下參照），雖其一度改稱「我所告訴的部分與我剛才所
          講的不一樣，他是將房子過戶給他的老婆，然後將房子賣給別人，我是針
          對被告將房子過戶的事情來告他的，．．．」（上開訊問筆錄倒數第六行
          參照），但旋又陳稱：「頂樓部分是被告買下四樓之後才又裝潢房間而且
          佔據頂樓並且分租給別人，我們覺得很不高興，但是我並不瞭解刑法第三
          百五十六條的意思。」（同日筆錄第六頁第三行以下參照），本案顯係雙
          方相鄰關係不協所生。
三、綜上，被告二人所辯足堪採信；至於自訴人等聲請傳喚刁景輝以證明購買前開房
    屋係與何人接洽，及調閱自訴人等與被告二人間民事訟爭案卷乙節，因本院對於
    自訴人等所訴刑法第三百五十六條中「債務人於受強制執行之際」、「處分財產
    」等客觀要件，就現有證據已可認定；而就該罪之主觀要件「意圖損害債權人之
    債權」部分，自訴人上開聲請調查之證據均與之無關連性，不足以動搖本院認定
    之事實，為不必要之證據，無庸調查。此外，復查無其他積極證據足認被告二人
    有何損害自訴人等債權之犯行，揆諸前揭說明，不能證明被告二人犯罪，應為被
    告丁○○、戊○○二人無罪之諭知。
據上論斷，應依刑事訴訟法第三百四十三條、第三百零一條第一項，判決如主文。
中      華      民      國      九十一      年      四    月    三十    日
                                臺灣臺北地方法院刑事第四庭
                                    審判長  法  官    余學淵
                                            法  官    吳定亞
                                            法  官    姚念慈
右正本證明與原本無異。
如不服本判決，應於判決送達後十日內向本院提出上訴狀(應抄附繕本)。告訴人
或被害人如對於本判決不服者，應具備理由請求檢察官上訴，其上訴期間之計算
係以檢察官收受判決正本之日期為準。
                                            書記官    林義盛
中      華      民      國      九十一      年      四    月    三十    日
